ACORDAO-COMPLETO-2332170

ACÓRDÃO 1635/2019 ATA 4/2019 - PRIMEIRA CÂMARA

9. Acórdão:
VISTOS, relatados e discutidos estes autos de processo de pensão civil instituída por ex-servidor da Fundação Universidade Federal de Mato Grosso do Sul, 
ACORDAM os Ministros do Tribunal de Contas da União, reunidos em sessão da Primeira Câmara, diante das razões expostas pelo relator e com fundamento na Constituição Federal, art. 70, III e IX, na Lei 8.443/1992, arts. 1º, V, e 39, II, e no Regimento Interno do Tribunal de Contas da União, art. 260, em:
9.1. considerar legal a concessão de pensão civil instituída por Marcílio Schroder Rosa em favor dos beneficiários mencionados no subitem 3.1, com a ressalva de que não mais remanescem as irregularidades consistentes no pagamento da parcela complementar de subsídio e do pagamento em destacado do adicional por tempo de serviço, e determinar o registro do respectivo ato;
9.2. orientar a Fundação Universidade Federal de Mato Grosso do Sul no sentido de que a parcela do benefício pensional, concedido pela regra da paridade de reajuste com a remuneração do servidor ativo, que ultrapasse o teto de benefício do regime geral deve sempre observar o disposto no § 7º do art. 40 da Constituição;
9.3. determinar à Fundação Universidade Federal de Mato Grosso do Sul que cadastre, no prazo de trinta dias, a alteração de fundamento legal da pensão instituída por Marcílio Schroder Rosa no sistema e-Pessoal;
9.4. determinar à Secretaria de Fiscalização de Pessoal que acompanhe o cumprimento do subitem anterior e que dê prioridade à autuação do ato de pensão que vier a ser autuado.

Pensão civil decorrente de aposentadoria por invalidez. Parcela complementar de subsídio.

Primeira Câmara

Fundação Universidade Federal de Mato Grosso do Sul.

3. Interessados/Responsáveis:
3.1. Interessados: Raphael da Silva Jara Schroder Rosa (XXX.008.681-XX); Sônia da Silva Jara (XXX.141.851-XX); Vilma Rosalin (XXX.611.541-XX).

13.1. Ministros presentes: Walton Alencar Rodrigues (Presidente), Benjamin Zymler (Relator) e Vital do Rêgo.
13.2. Ministro-Substituto convocado: Augusto Sherman Cavalcanti.
13.3. Ministro-Substituto presente: Weder de Oliveira.

BENJAMIN ZYMLER

Adoto como relatório a bem-lançada instrução a cargo da Secretaria de Fiscalização de Pessoal (Sefip) , com a qual manifestou sua anuência o representante do Ministério Público junto ao Tribunal de Contas da União (MPTCU) :
"INTRODUÇÃO
1.	Trata-se de ato de concessão de pensão civil instituída por Marcílio Schroder Rosa (CPF XXX.429.401-XX) , ex-servidor da Fundação Universidade Federal de Mato Grosso do Sul - UFMS, em favor dos beneficiários Raphael da Silva Jara Schroder Rosa (CPF XXX.008.681-XX) , Sônia da Silva Jara (CPF XXX.141.851-XX) e Vilma Rosalin (CPF XXX.611.541-XX) , habilitados, respectivamente, como filho, companheira e cônjuge divorciada. 
2.	O beneficiário Raphael da Silva Jara Schroder Rosa foi excluído do benefício pensional por ter atingido a maioridade.
3.	O ato foi submetido à apreciação do Tribunal de Contas da União (TCU) para fim de registro, nos termos do art. 71, inciso III, da Constituição Federal. O cadastramento e a disponibilização ao TCU ocorreram por intermédio do Sistema de Apreciação e Registro de Atos de Admissão e Concessões (Sisac) , na forma dos arts. 2º, caput e inciso III, e 4º, caput, da Instrução Normativa-TCU 55/2007.
HISTÓRICO
4.	Por meio do Acórdão 2944/2010-TCU-Primeira Câmara (peça 1, p. 30-31) , o Tribunal considerou ilegal o ato ora examinado, em função do pagamento da parcela complementar de subsídio e da percepção destacada de anuênios, o que é irregular ante a remuneração na forma de subsídio.
5.	Inconformada com tal decisão, a Reitora da UFMS interpôs Pedido de Reexame, o qual foi apreciado por meio do Acórdão 2332/2011-TCU-Primeira Câmara (peça 2, p. 47) , que tornou insubsistente o Acórdão 2.944/2010-TCU-lª Câmara, ante a ausência do contraditório e da ampla defesa, e determinou a reinstrução do processo, observadas as diretrizes estabelecidas no Acórdão 587/2011-TCU-Plenário, de relatoria do Ministro Valmir Campelo.
6.	Desse modo, esta Unidade Técnica, em cumprimento ao decidido no Acórdão 2332/2011-TCU-Primeira Câmara, realizou nova instrução (peça 7) , na qual verificou que não mais subsistia o pagamento da parcela complementar de subsídio, e que o referido benefício, após a publicação da EC 70/2012, goza da regra de paridade de reajustes, conforme já decidido por esta Corte de Contas, Acórdão 2553/2013-TCU-Plenário, de relatoria da Ministra Ana Arraes.
7.	Assim, restando afastada a irregularidade que deu azo à determinação de oitiva dos interessados e não tendo sido detectadas outras irregularidades, esta Sefip propôs considerar o ato legal, com determinação para que a Unidade jurisdicionada ajustasse o pagamento da pensão, concedendo o benefício da paridade.
8.	Todavia, o Ministério Público junto ao TCU - MPTCU, em seu parecer (peça 9) , dissentiu desta Unidade Técnica, observando que o ato em exame permanece irregular com a parcela complementar de subsídio sem a devida absorção, em desacordo com o § 1º do art. 11 da Lei 11.358/2006, conforme demonstrado pela Serur nos itens 7.3 a 7.5 da instrução de peça 2, p. 37.
9.	Dessa forma, o MPTCU opinou pela realização de diligência à UFMS, a fim de que fosse demonstrado o reajuste da pensão em exame, bem como informado se foi aplicada a EC 70/2012. O MPTCU sugeriu, ainda, a oitiva dos pensionistas, conforme havia sido determinado pelo Acórdão 2.332/2011-TCU-lª Câmara e tendo em vista o Acórdão 587/2011-TCU-Plenário.
10.	Esta Secretaria, em cumprimento ao despacho do Ministro Relator (peça 11) , encaminhou diligência à UFMS (peça 12) , solicitando:
	a) apresentar memória de cálculo de benefício da pensão: discriminando as parcelas remuneratórias que integraram a base de cálculo de benefício, valor do redutor constitucional e os reajustes concedidos até a presente data; 
	b) esclarecer se foi concedido no cálculo da pensão o benefício da paridade que trata a Emenda Constitucional 70/2012.
11.	A UFMS atendeu a diligência, consoante resposta encaminhada à peça 15.
EXAME TÉCNICO
12.	Em resposta à diligência, a UFMS anexou planilha demonstrativa de atualização das pensões das beneficiárias Sônia da Silva Jara e Vilma Rosalin.
13.	Em relação à forma de atualização da pensão por óbito, a UFMS informou que, nos termos da Orientação Normativa n. 6, de 25 de julho de 2012, da Secretaria de Gestão Pública do Ministério do Planejamento, Orçamento e Gestão - Segep/MP, não há alteração a ser feita na forma de cálculo e atualização das referidas pensões, às quais não se aplicam as disposições previstas na Emenda Constitucional n. 70, de 29 de março de 2012.
14.	Analisando-se a planilha apresentada pela UFMS (peça 15, p. 3) , verifica-se que é a mesma já exposta no Pedido de Reexame feito pela Universidade (peça 2, p. 9-10) , cuja análise feita pela Serur nos itens 7.3 a 7.5 da peça 2, p. 37, foi conclusiva no sentido de que a parcela complementar de subsídio já deveria ter sido quase totalmente absorvida quando do óbito do instituidor, sendo que o benefício de partida deveria ser R$ 12.910,34 e não R$ 13.960,76, como defendeu a UFMS.
15.	Não há dúvidas de que o benefício de partida foi calculado de forma irregular, com a parcela complementar de subsídio sem a devida absorção, em desacordo com o § 1º do art. 11 da Lei 11.358/2006, conforme demonstrado pela Serur nos itens 7.3 a 7.5 da instrução de peça 2, p. 37. 
16.	Entretanto, o instituidor Marcílio Schroder Rosa foi aposentado por invalidez em 24/10/2000 e seu falecimento ocorreu em 20/6/2007 (peça 16) . Assim, ao contrário do que foi informado pela UFMS (peça 15) , os proventos da pensão por ele deixada, gozam, atualmente, do benefício da paridade, por força da inclusão do artigo 6º-A na Emenda Constitucional 41/2003, a partir da edição da Emenda Constitucional 70/2012, com a seguinte redação:
Art. 6º-A. O servidor da União, dos Estados, do Distrito Federal e dos Municípios, incluídas suas autarquias e fundações, que tenha ingressado no serviço público até a data de publicação desta Emenda Constitucional e que tenha se aposentado ou venha a se aposentar por invalidez permanente, com fundamento no inciso I do § 1º do art. 40 da Constituição Federal, tem direito a proventos de aposentadoria calculados com base na remuneração do cargo efetivo em que se der a aposentadoria, na forma da lei, não sendo aplicáveis as disposições constantes dos §§ 3º, 8º e 17 do art. 40 da Constituição Federal.
Parágrafo único. Aplica-se ao valor dos proventos de aposentadorias concedidas com base no caput o disposto no art. 7º desta Emenda Constitucional, observando-se igual critério de revisão às pensões derivadas dos proventos desses servidores.
17.	Significa dizer que os proventos de pensão instituídos por Marcílio Schroder Rosa, a partir da entrada em vigor da referida norma constitucional, devem contemplar a paridade, nos termos do art. 2º da Emenda Constitucional 70/2012, com a remuneração dos servidores em atividade. Diante de tal constatação, se faz necessária determinação à UFMS para que emita novo ato de pensão contemplando a alteração de fundamento legal mencionada.
18.	Desse modo, a análise das oitivas das interessadas (peças 22 e 23) tornou-se despicienda, tendo em vista que o ato em análise deve ser considerado legal, considerando-se a regra contida no § 1º do art. 6º da Resolução-TCU 206/2007.
CONCLUSÃO
19.	Portanto, uma vez que o benefício em questão é anterior à edição da Emenda Constitucional 70/2012, o ato deve ser considerado legal, com determinação à UFMS para que passe a pagar a pensão deixada por Marcílio Schroder Rosa com paridade, uma vez que o ex-servidor foi aposentado por invalidez antes da Emenda 41/2003, providenciando ainda o envio do respectivo ato de alteração.
20.	Quanto aos valores indevidos já pagos, sua percepção de boa-fé por parte das interessadas fundamenta a aplicação do Enunciado 106 da Súmula da Jurisprudência do TCU, dispensando-se a devolução. 
21.	Por fim, vale destacar que o ato em análise foi disponibilizado ao TCU em 3/4/2008, há mais de cinco anos, portanto. Assim, segundo o entendimento estabelecido no Acórdão 587/2011-TCU-Plenário, de relatoria do Ministro Valmir Campelo, fez-se necessária a instauração do contraditório.
PROPOSTA DE ENCAMINHAMENTO
22.	Ante o exposto, e com base nos arts. 71, inciso III, da Constituição Federal; 1º, inciso V, e 39, inciso II, da Lei 8.443/1992; 260, §§ 1º e 4º, do Regimento Interno do Tribunal de Contas da União e 6º, § 1º, da Resolução-TCU 206/2007, propõe-se:
	a) considerar legal e ordenar o registro do ato de concessão de pensão civil instituída por Marcílio Schroder Rosa (CPF XXX.429.401-XX) em benefício de Raphael da Silva Jara Schroder Rosa (CPF XXX.008.681-XX) , Sônia da Silva Jara (CPF XXX.141.851-XX) e Vilma Rosalin (CPF XXX.611.541-XX) ;
	b) dispensar a devolução dos valores indevidamente recebidos até a data da ciência do acórdão que vier a ser prolatado, com base no Enunciado 106 da Súmula da Jurisprudência do TCU;
c) determinar à UFMS, com base no art. 45 da Lei 8.443/1992, que retifique o pagamento da pensão deixada por Marcílio Schroder Rosa (CPF XXX.429.401-XX) , por meio da emissão de novo ato de concessão de pensão civil, a fim de que passe a ter paridade com a remuneração dos servidores em atividade, conforme previsão trazida pelo artigo 2º da Emenda Constitucional 70/2012, enviando o respectivo ato de alteração do benefício à consideração da Corte de Contas."
É o relatório.

não há

Procurador Rodrigo Medeiros de Lima.

PENSÃO CIVIL DECORRENTE DE APOSENTADORIA POR INVALIDEZ. PARCELA COMPLEMENTAR DE SUBSÍDIO. EC 70/2012; IRREGULARIDADE QUE NÃO MAIS REMANESCE EM RAZÃO DA ALTERAÇÃO DE FUNDAMENTO LEGAL DO BENEFÍCIO. LEGALIDADE E REGISTRO. VERIFICAÇÃO DA NÃO-OBSERVÂNCIA DO REDUTOR PREVISTO NO § 7º DO ART. 40 DA CF. ORIENTAÇÃO. DETERMINAÇÕES.

PENSÃO CIVIL (PCIV)

Secretaria de Fiscalização de Pessoal (SEFIP).

Trata-se de pensão civil instituída por ex-servidor da Universidade Federal do Mato Grosso do Sul (UFMS) Marcílio Schroder Rosa, aposentado no cargo de Advogado.
2. Deve-se mencionar que, no ano de 2006, o cargo do instituidor, então vivo, passou a ser designado como de Procurador Autárquico, remunerado por meio de subsídio. Nessa ocasião, a UFMS apurou um suposto decesso remuneratório e criou uma vantagem complementar de subsídio no valor de R$ 1.050,42.
3. O instituidor veio a falecer em 20/7/2007 e foi considerado, na base de cálculo do benefício pensional, o valor integral da vantagem complementar.
4. O ato inicial de pensão (fls. 3/6) foi considerado ilegal por meio do Acórdão 2944/2010-TCU-Primeira Câmara em decorrência do pagamento da parcela complementar de subsídio e do pagamento em destacado de anuênios, haja vista que a pensão foi deferida sem paridade.
5. A Sefip, a despeito de afirmar que o valor de partida do benefício previdenciário estava incorreto, entende não haver mais irregularidade porque o valor atualmente pago é inferior àquele decorrente da aplicação das disposições constantes da EC 70/2012, haja vista que o instituidor havia se aposentado por invalidez.
6. Nada obstante a UFMS tenha informado, em 28/4/2015 (peça 15) , que não haveria razão para aplicar a EC 70/2012, diante da Orientação Normativa n. 6, de 25 de julho de 2012, da Secretaria de Gestão Pública do Ministério do Planejamento, Orçamento e Gestão - Segep/MP, observa-se que os pagamentos atuais observam a regra da paridade (peças 4 e 29) .
7. Assim, considerado o advento de nova fundamentação legal, a ilegalidade do ato inicial ficou superada, motivo pelo qual acolho as propostas de julgamento pela legalidade, com a determinação para o cadastramento de novo ato no sistema informatizado (e-Pessoal) .
8. Outrossim, observo que o valor da dedução de 30% sobre o valor da pensão que supera o teto de benefícios do regime geral de previdência não vem sendo atualizado, o que viola os incisos I e II do § 7º do art. 40 da Constituição Federal:
"Art. 40. Aos servidores titulares de cargos efetivos da União, dos Estados, do Distrito Federal e dos Municípios, incluídas suas autarquias e fundações, é assegurado regime de previdência de caráter contributivo e solidário, mediante contribuição do respectivo ente público, dos servidores ativos e inativos e dos pensionistas, observados critérios que preservem o equilíbrio financeiro e atuarial e o disposto neste artigo. 
 (...) 
 § 7º Lei disporá sobre a concessão do benefício de pensão por morte, que será igual:
I -  ao valor da totalidade dos proventos do servidor falecido, até o limite máximo estabelecido para os benefícios do regime geral de previdência social de que trata o art. 201, acrescido de setenta por cento da parcela excedente a este limite, caso aposentado à data do óbito; ou
II - valor da totalidade da remuneração do servidor no cargo efetivo em que se deu o falecimento, até o limite máximo estabelecido para os benefícios do regime geral de previdência social de que trata o art. 201, acrescido de setenta por cento da parcela excedente a este limite, caso em atividade na data do óbito.
 (...) "
9. Em novembro de 2018, os proventos de referência do servidor, para fins de cálculo da pensão, eram R$ 26.127,94. Considerando o teto de benefícios do regime geral de R$ 5.645,80, o valor total dos proventos de pensão deveria ser R$ 19.983,30. Contudo, o valor pago é de R$ 21.233,86.
10. Ora, em se tratando de benefício concedido com paridade, sempre que houver alteração da remuneração do servidor ativo são alterados em igual medida os proventos dos inativos e pensionistas e faz-se necessária a aplicação do redutor de 30% sobre a parcela excedente ao teto do regime geral, do contrário, a parcela que excede o teto do regime geral passará a ser paga, ao longo do tempo em valor superior aos 70% previstos na disposição constitucional. 
11. Esse é o entendimento consubstanciado no Acórdão 1293/2018-TCU-Plenário, da relatoria do eminente Ministro Vital do Rêgo, proferido em processo de fiscalização, no qual se verificou a não atualização da dedução prevista § 7º do art. 40 da Constituição Federal, quando ocorre alteração dos proventos de pensão.
12. Assim sendo, além de determinar o cadastramento do ato de alteração de fundamento legal no sistema e-Pessoal, deve-se orientar a UFMS sobre a necessidade de se proceder à correção do valor do redutor de pensão. 
Diante do exposto, VOTO por que o Tribunal adote a deliberação que ora submeto a este colegiado.
TCU, Sala das Sessões Ministro Luciano Brandão Alves de Souza, em 19 de fevereiro de 2019.
BENJAMIN ZYMLER 
Relator